【裁判字號】    98,簡上,639
【裁判日期】    990120
【裁判案由】    遷讓房屋
【裁判全文】
臺灣臺北地方法院民事判決             98年度簡上字第639號
上  訴  人  甲○
被上訴人    乙○○
訴訟代理人  顏火炎律師
上列當事人間遷讓房屋事件，上訴人對於民國98年8月25五日本
院新店簡易庭98年度店簡字第1159號第一審判決提起上訴，經本
院於民國99年1月6日言詞辯論終結，判決如下：
    主  文
上訴駁回。
第二審訴訟費用由上訴人負擔。
    事實及理由
一、上訴人主張：
（一）座落臺北縣新店市○○段第416地號土地及其上同段1106
      建號門牌號碼臺北縣新店市○○街6號2樓房屋（以下稱系
      爭房地）雖係由被上訴人向法院拍賣取得，但系爭房地遭
      查封前即由上訴人占有，上訴人並與系爭房地前所有權人
      張四川於民國97年9月20日簽訂租賃契約書，租賃期間約
      定自97年9月20日起至114年5月20日止，租金每月為新台
      幣（以下同）15,000元，並以系爭房地前所有權人張四川
      所積欠上訴人3,000,000元債務作為租金為扣抵，上訴人
      並於執行程序主張租賃關係存在，且此一租賃關係亦未經
      執行法院依聲請或依職權除去而為拍賣，並於拍賣公告中
      載明拍定後不點交，則被上訴人向法院執行處投標而應買
      系爭房地，上訴人與系爭房地原所有權人間之租賃關係，
      顯已成為買賣（拍賣）契約內容之一部，被上訴人自應予
      繼受，故租賃關係對於被上訴人自應繼續存在，上訴人對
      於系爭房地為有權占有，被上訴人自不得請求上訴人遷讓
      房屋及給付不當得利。
（二）原審判決未審酌於此，以上訴人與系爭房地前所有權人間
      之租賃契約，效力不會繼續存在於系爭房屋受讓人即被上
      訴人與上訴人間，而判決上訴人應自系爭房地遷讓返還予
      被上訴人，並自98年6月25日起至遷讓交還系爭房地日止
      ，按月給付5,598元予被上訴人，原審判決理由尚非妥適
      等語。並聲明：（1）原判決不利於上訴人之部分廢棄。
      （2）上開廢棄部分，被上訴人在第一審之訴駁回。
二、被上訴人主張：
（一）座落臺北縣新店市○○段第416地號土地及其上同段1106
      建號門牌號碼臺北縣新店市○○街6號2樓房屋，係被上訴
      人於98年5月22日本院98年司執辛字第52185號強制執行案
      件公開拍賣不動產程序中得標買受，並經本院核發不動產
      權利移轉證書，被上訴人已為系爭房地之所有人，惟系爭
      房地遭上訴人占用，前於執行程序進行中，因上訴人主張
      其為系爭房地第二順位抵押權人，系爭房地之前所有權人
      張四川向上訴人借貸180萬元，故系爭房地無償借上訴人
      使用，故執行法院於拍賣系爭房地之拍賣條件乃訂為拍定
      後不點交；惟上訴人與系爭房地所有權人張四川間之債權
      債務問題，依民法債權相對性原則，被上訴人並不承受，
      因此上訴人對被上訴人而言，仍應構成無權占有；況且依
      據上訴人所提出之就系爭房屋之租賃契約書，租賃期間超
      過5年，又未經公證，依據民法第425條第2項規定，該租
      賃契約效力，於被上訴人受讓系爭房地後，不會繼續存在
      於系爭房地，對於被上訴人而言，上訴人仍然構成無權占
      有，自應依民法第767條規定，應遷讓房屋，將該系爭房
      地還予被上訴人。
（二）又上訴人無權占有被上訴人系爭房地，而受有使用房地相
      當於租金之不當得利，以致被上訴人受有不能使用系爭房
      地利益之損害，依民法第179條之規定，應給付相當於租
      金之不當得利予被上訴人，並依土地法第97條規定，計算
      相當於租金之不當得利為每月7,027元【計算式為：土地
      部分：163平方公尺×1/4×14,560元（申報地價）×10
      ％÷12＝4,944元；房屋部分：250,000元×10％÷12＝
      2,08 3元。4,944元＋2,083＝7,027】；原審為被上訴人
      勝訴之判決，論事用法並無違誤等語。並聲明：上訴駁回
      。
三、本件被上訴人主張座落臺北縣新店市○○段第416地號土地
    及其上同段1106建號門牌號碼臺北縣新店市○○街6號2樓房
    屋，係被上訴人於98年5月22日本院98年司執辛字第52185號
    強制執行案件公開拍賣不動產程序中得標買受，並經本院於
    98年6月2日核發不動產權利移轉證書；又系爭房地現由上訴
    人占有中，上訴人前與系爭房地前所有權人張四川於97年9
    月20日簽訂租賃契約書，租賃期間約定自97年9月20日起至
    114年5月20日止，租金每月為15,000元，並以屋主張四川積
    欠上訴人3,000,000元債務作為租金扣抵之事實，為兩造所
    不爭執，且有土地及建物登記謄本1份、本院執行處98年6
    月2日不動產權利移轉證書1份、租賃契約書1份在卷可證，
    自可信為真實。
四、經查：
（一）按出租人於租賃物交付後，承租人占有中，縱將其所有權
      讓與第三人，其租賃契約，對於受讓人仍繼續存在。前項
      規定，於未經公證之不動產租賃契約，其期限逾五年或未
      定期限者，不適用之。民法第425條有所明文。查上訴人
      主張其有權占有系爭房地之依據，乃其與系爭房地前所有
      權人張四川所訂立之租賃契約，惟該租賃契約，租賃期間
      自97年9月20日起至114年5月20日止，其期限已逾5年，又
      未經公證，依據上述民法之規定，自無「買賣不破租賃」
      之適用，該租賃契約之效力不會對於系爭房地之受讓人即
      被上訴人繼續存在，上訴人自不得據此對被上訴人主張租
      賃契約之有權占有，上訴人占有系爭房地對被上訴人而言
      即屬無權占有，從而，被上訴人依據民法第767條所有權
      請求權之規定，請求上訴人應將坐落臺北縣新店市○○段
      第416地號土地上同段1106建號建物即門牌號碼臺北縣新
      店市○○街6號2樓房屋遷讓返還原告，自屬依法有據。
（二）上訴人雖以最高法院60年台上字第4615號判例所載：「抵
      押人於抵押權設定後，與第三人訂立租約，致影響於抵押
      權者，對於抵押權人雖不生效，但執行法院倘不依聲請或
      依職權認為有除去該影響抵押權之租賃關係之必要，而為
      有租賃關係存在之不動產拍賣，並於拍賣公告載明有租賃
      關係之事實，則該租賃關係非但未被除去，且已成為買賣
      （拍賣）契約內容之一部。無論應買人投標買得或由債權
      人承受，依繼受取得之法理，其租賃關係對應買人或承受
      人當然繼續存在。」，而主張其有權繼續占有系爭房地。
      然上述最高法院判例之意旨，係指發生於抵押權設定後，
      而得對於不動產受讓人繼續存在之租賃契約，如於執行程
      序中未經執行法院依職權或依聲請除去，該租賃契約關係
      於不動產拍定後，依繼受取得之法理，該租賃關係對應買
      人或承受人應繼續存在，與本件上訴人所主張之租賃關係
      ，依據上述民法規定，已不能對於系爭房地繼受人即被上
      訴人主張繼續存在者不同，系爭租賃關係，縱未經執行法
      院除去，上訴人仍不能對於被上訴人主張有權占有，故上
      訴人此部份之陳述，乃有所誤會，其主張並無理由。
（三）又上訴人無權占有系爭房地，受有使用系爭房地之利益，
      而致被上訴人受有損害，該利益依其性質無法返還，依民
      法第179條規定，被上訴人自得請求上訴人給付相當於租
      金損害之金額。另城市地方房屋之租金，以不超過土地及
      其建築物申報價額年息百分之10為限，土地法第97條第1
      項定有明文。據此，被上訴人於原審請求上訴人應於上述
      土地法規定得請求租金範圍內，按月給付被上訴人相當於
      租金損害之不當得利，自亦屬依法有據。而本院認為原審
      審酌系爭房地位居道路交通便利地段之照片所示現場狀況
      及土地、建物登記謄本所載面積將近30坪等情，復參之該
      址房屋經鑑價後最低拍賣價格認定為300,800元，有原審
      卷內所附誠康管理顧問有限公司鑑定書1份可據，認為被
      上訴人主張上訴人使用系爭土地163平方公尺之4分之1、
      占用期間申報地價計算年租金百分之10，以及就計算系爭
      房屋相當於租金之不當得利部分，以拍定價格、年租金百
      分之10計算，尚屬過高，應以週年利率百分之8計算不當
      得利之數額為妥適，並依據系爭土地於96年1月之申報地
      價為每平方公尺14,560元，上訴人使用土地面積約為163
      平方公尺之4分之1，上訴人就系爭土地每月可獲得相當於
      租金之利益為3,931元（14,560x162x8%x持分1/4÷12＝3,
      931元，元以下四捨五入）；另系爭房屋之拍定價格為250
      ,000元，有原審卷所附本院不動產權利移轉證書可憑，上
      訴人就系爭房屋每月可獲得相當於租金之利益為1,667元
      （250,000x8%÷12＝1,667元，元以下四捨五入），與使
      用土地所能獲致之利益合計為5,598元，而判決上訴人應
      自原審起訴狀繕本送達上訴人之翌日即98年6月25日起至
      遷讓交還上開房屋之日止，按月給付占用系爭房地相當於
      租金之不當得利5,598元，自屬適法妥當。
（四）綜上所述，上訴人既無權占有系爭房地，並受有使用系爭
      房地之利益，而致被上訴人受有損害，則被上訴人於原審
      依據所有物返還請求權及不當得利請求權之法律關係，訴
      請上訴人應將坐落臺北縣新店市○○段第416地號土地上
      建物即門牌號碼臺北縣新店市○○街6號2樓房屋遷讓返還
      被上訴人，並自98年6月25日起至遷讓交還上開房屋之日
      止，按月給付原告5,598元，應予准許，原審據此判決被
      上訴人此部分之請求勝訴，並依職權宣告假執行，於法並
      無不合。上訴人上訴意旨指摘原判決不當，求予廢棄改判
      ，為無理由，應予駁回其上訴。
五、兩造其餘主張及所提證據，經本院審酌結果，與本院上開論
    斷無涉或無違，爰不予一一贅述，附此敘明。
六、據上論結，本件上訴為無理由，依民事訴訟法第436條之1第
    3 項、第449條第1項、第78條，判決如主文。
中    華    民    國    99    年    1     月    20    日
                 民事第五庭    審判長法  官  薛中興
                                     法  官  陳靜茹
                                     法  官  陳杰正
以上正本係照原本作成
本判決不得上訴
中    華    民    國    99    年    1     月    20    日
                                     書記官  王怡屏

司法院資訊處製作；財團法人民間司法改革基金會備份。
